臺灣高等法院高雄分院民事判決　　　　　 95年度重再字第2號
再審原告　　森榮營造有限公司
法定代理人　甲○○
訴訟代理人　黃東璧律師
再審被告　　高雄市政府
法定代理人　丙○
訴訟代理人　周村來律師
　　　　　　周元培律師
上列當事人間請求給付工程款等事件，再審原告對於民國95年7
月31日本院94年度建上字第7 號第二審確定判決，提起再審之訴
，本院判決如下：
    主  文
再審之訴駁回。
再審訴訟費用由再審原告負擔。
    事實及理由
一、再審被告之法定代理人已由乙○○變更為丙○，有高雄市政
    府函附卷可稽，丙○聲明承受訴訟，核無不合，應予准許。
二、再審原告主張略以：
  (一)原確定判決有適用法規顯有錯誤之再審事由：
  1.系爭契約第22條第3 款第3 目中約定，再審原告「終止權」
    或「解約權」之發生，須再審原告「同意放棄任何加價或補
    償損失之要求」，亦即再審原告之「終止權」或「解約權」
    係受有限制，明顯違反民法第247 條之1 第3 款之規定，原
    判決卻未見斟酌，遽然認定兩造間權利義務關係並無失衡不
    公之情事，顯有判決適用法規不當之違法。
  2.原確定判決認定「停工期間」自86年9 月10日至87年2 月27
    日，期間未達6 個月，再審原告根本無法行使「終止權」或
    「解約權」，原確定判決卻認定再審原告得行使而選擇不行
    使，已達失權效果，顯有「判決理由與所採證據顯屬矛盾」
    之違法。
  3.原確定判決援引再審原告於87年9 月10簽具之同意書，而認
    定再審原告既選擇繼續施工，依契約約定，不得要求再審被
    告賠償損失，然依該同意書內容所載，係以再審被告「能於
    工程完工前（87年10月底）拆遷完成」始生效，原判決忽略
    上開文字，顯有判決理由與所採證據顯不相符之違法。
  4.原確定判決所援引之最高法院93年度台上字第1277號判決所
    謂情事變更原則，係指「契約成立後」情事變更，非「契約
    成立」當時所得預料為其構成要件，本件兩造於84年7 月17
    日簽訂系爭契約，原確定判決卻以再審原告於87年9 月之同
    意書同意繼續施工，而認定「當時所得知悉」，有判決適用
    法規不當之違法。
  (二)原確定判決基礎之裁判，有「足影響於判決之重要證物，漏
    未斟酌」（民事訴訟法第498 條）之再審事由：
    原確定判決認定本件不適用情事變更原則，係依「鑑定人黃
    景貴土木技師鑑定報告書附件四之二所附物價統計月報93年
    1 月第397 期136 、137 頁所載行政院主計處製作『台灣地
    區營造工程物價指數銜接表』」，而認定自86年5 月起至88
    年12月止，全國營造工程指數無訛「材料類」、「勞務類」
    、「土木工程類」或「總指數」，均無重大起伏之現象而認
    為無工程物價上漲之情事，然鑑定人黃景貴土木技師鑑定報
    告書第16頁第3 點提及：「惟查86年5 月間，斯時國內西部
    河川砂石逐漸枯竭、盜採、濫採砂石日趨嚴重，因此台灣省
    水利處明令禁採高屏溪砂石，其後全台主要河川砂石陸續全
    面禁採，導致工程『砂石料』價飆漲，此由行政院主計處製
    作之『台灣地區營造工程物價【砂石及級配類】指數銜接表
    』所顯示，則自86年6 月起至88年12月為止，呈現指數持續
    爬升之狀況，即表示該時段之『工程砂石料價』確有飆漲之
    情況．．．」；又原確定判決所函查高雄縣砂石商業同業公
    會高縣砂禎字第94055 號函、台灣區預拌混擬土工業同業公
    會94預拌業字第94283-1 號函、台灣區瀝青工業同業公會94
    台瀝會字第4825號函附86年11月至88年12月高雄縣市道路工
    程AC鋪設個案資料表，亦均呈現上漲近倍數，原確定判決對
    此重要證據，卻全然無任何斟酌，亦未於理由中敘明何以未
    斟酌，即率斷「無工程物價上漲之情事」，顯然符合提起再
    審之事由。
  (三)爰提起再審之訴，求為判決：(一)原確定判決廢棄。(二)上開廢
    棄部分，再審被告應給付再審原告新台幣（下同）3755萬78
    84元及自88年12月7 日起至清償日止，按週年利率5%計算之
    法定利息。
三、再審被告則以：原確定判決並無適用法規顯有錯誤之情形，
    再審原告所稱「足以影響於判決之重要證物，漏未斟酌」並
    非民事訴訟法第496 條所定之再審事由，亦非同法第498 條
    所定之情形等語，資為抗辯。並聲明：再審之訴駁回。
四、按民事訴訟法第496 條第1 項第1 款所謂適用法規顯有錯誤
    ，係指確定判決所適用之法規顯然不合於法律規定，或與現
    尚有效之判例、解釋顯然違反者而言，不包括認定事實錯誤
    、取捨證據失當、漏未斟酌證據、判決不備理由之情形在內
    （最高法院90年度台再字第27號判決、63年台上字第880 號
    判例意旨參照）。又解釋意思表示，原屬事實審法院之職權
    ，亦不發生適用法規顯有錯誤之情形。經查：
  (一)原確定判決以兩造所簽系爭契約第22條第3 款第3 目約定︰
    工程施工期中，因再審被告原因並經再審被告認定確無法部
    分施工而需全面停工，而一次連續30天以上，累積達6 個月
    以上者，再審原告除同意放棄任何加價或補償損失之要求外
    ，得於情事發生之次日起30日內，以書面通知再審被告要求
    終止或解除契約，並就已完成工程及進場材料辦理驗收結算
    ，逾期不提出，除契約繼續執行外，再審原告不得以同情事
    再提出終止或解除本契約及要求再審被告賠償損失等情，認
    再審原告既得於情事發生次日起30日內，以書面通知上訴人
    終止或解除契約，並就已完成工程及進場材料辦理驗收結算
    ，或繼續執行契約，顯見再審原告於上揭情形下所得採取之
    措施甚多，並非毫無斟酌餘地，殊難謂有何顯失公平之情形
    。並以系爭工程為再審被告之市地重劃，須配合拆遷地上牴
    觸物始能施工，而拆遷地上牴觸物之過程，因受地上牴觸物
    之拆遷，乃事涉他人財產權範圍等外在因素，能否順利拆遷
    應非再審被告所能確實掌控，認系爭契約第22條第3 款第3
    目之約定，難謂全無必要。另以再審原告如選擇申請獲准同
    意折半計算工期、停工不計工期或展延工期者，即由再審被
    告承擔完工延後之時間損失，再審原告則承擔折半計算工期
    、停工或延展工期之期間內所預期之成本增加風險，兩造間
    權利義務關係亦無失衡不公之情事，足見系爭契約第22條第
    3 款第3 目之約定並無顯失公平之情形。本件再審原告就此
    部分，以兩造所簽系爭契約第22條第3 款第3 目約定有關再
    審原告之「終止權」或「解約權」係受有限制，主張原確定
    判決認定系爭契約第22條第3 款第3 目之約定並無顯失公平
    之情事，明顯違反民法第247 條之1 第3 款之規定，乃係對
    於原確定判決就解釋契約內容以認定兩造權利義務之指摘，
    依上開說明，非屬「適用法規顯有錯誤」之情形。
  (二)又原確定判決以再審原告對其承包之系爭工程，於施工期間
    因再審被告應負責地上牴觸物拆遷工作無法順利而遲延，致
    需停工，而自86年9 月10日至87年2 月27日止辦理停工，認
    再審原告本得依約要求終止或解除契約外，亦以「工作需定
    作人之行為始能完成者，而定作人不為其行為時，承攬人得
    定相當期限，催告定作人為之。定作人不於前項期間內為其
    行為者，承攬人得解除契約，並得請求賠償因契約解除而生
    之損害」民法第507 條定有明文，認再審原告亦得依此規定
    主張終止或解除契約並請求賠償損害，竟選擇同意在再審被
    告延展工期之情形下繼續施工，顯然對其已施工部分放棄請
    求，對其繼續履行契約所可能遭受之任何實際損失或可能延
    伸增加之材料費用、人事費用損害等情事，已作全面性盤算
    考量始為決定，如有何風險亦應自行承擔等情（原確定判決
    第12頁）。查再審原告雖以關於「停工期間」係自86年9 月
    10日至87年2 月27日，期間未達6 個月，再審原告無法行使
    「終止權」或「解約權」，主張原確定判決卻認定再審原告
    得行使而選擇不行使，及原確定判決忽略再審原告所簽系爭
    同意書係以再審被告「能於工程完工前（87年10月底）拆遷
    完成」始生效，顯有判決理由與所採證據顯不相符之再審理
    由，核屬原確定判決取捨證據、認定事實有無錯誤之問題，
    依前開說明，亦非屬適用法規是否錯誤之範疇。
  (三)另原確定判決引最高法院93年度台上字第1277號判決意旨謂
    「契約成立後，情事變更，非當時所得預料，而依其原有效
    果顯失公平者，當事人始得依民法第227 條之2 第1 項之規
    定，聲請法院增減其給付或變更其他原有之效果。而所謂情
    事變更，非當時所得預料，依其原有效果顯失公平者，係指
    情事劇變，非契約成立當時所得預料，依一般觀念，認為如
    依其原有效果顯然有失公平者而言」，並以自86年5 月起至
    88 年12 月止，全國營造工程物價指數無論「材料類」、「
    勞務類」、「土木工程類」或「總指數」，均無重大起伏之
    現象，有前訴訟程序第一審法院所選任鑑定人黃景貴土木技
    師鑑定報告書附件四之二所附物價統計月報93年1 月第397
    期136 、13 7頁所載行政院主計處製作「臺灣地區營造工程
    物價指數銜接表」節本可稽，認再審原告施作期間，核無工
    程物價上漲非系爭契約成立時所得預料之情事，再審原告所
    稱其因此受有包商管理費831 萬3875元、砂石級配料1064萬
    6172元、預拌混凝土425 萬5373元、瀝青混凝土602 萬8589
    元、包商利潤損失831 萬3875元等合計3755萬7884元之損失
    ，即乏依據，自無可採等情，並無適用規顯有錯誤情形。至
    原確定判決以再審原告未終止或解除契約，竟選擇同意在再
    審被告延展工期之情形下繼續施工，顯對其繼續履行契約所
    可能遭受之損失已作考量始為決定，如有何風險亦應自行承
    擔，例如86年5 月間砂石價格暴漲，砂石及級配類物價指數
    明顯遞增等情形，自為再審原告於87年9 月同意繼續施工當
    時所能知悉，實難認有再審原告所謂非當時所得預料之論述
    ，係補強論據，此部分適用法規有無錯誤，對於原確定判決
    就再審原告施作期間，全國營造工程物價指數無論「材料類
    」、「勞務類」、「土木工程類」或「總指數」，均無重大
    起伏之現象，核無工程物價上漲非系爭契約成立時所得預料
    之情事，再審原告所請求之前述各項損失為無可採之論斷並
    無影響，自不得執此主張原確定判決有民事訴訟法第496 條
    第1 項第1 款規定之再審事由。
五、又依民事訴訴法第497 條規定，就「足影響於判決之重要證
    物，漏未斟酌」為由，提起再審之訴者，以依同法第466 條
    不得上訴於第三審法院之事件為限。又依民事訴訟法第498
    條規定提起再審之訴，必須為確定判決之基礎係為裁判，並
    該裁判有同法第496 條、第497 條所定情形，始合其要件。
    查原確定判決係得上訴於第三審法院之事件，並非依民事訴
    訟法第466 條不得上訴於第三審法院之事件（再審原告曾對
    該判決提起第三審上訴，因未繳納第三審裁判費，亦未遵期
    補正，業經本院前審以其上訴不合法而裁定駁回，未據再審
    原告提起抗告而確定），是再審原告指前訴訟程序第一審法
    院所選任鑑定人黃景貴提出之土木技師鑑定報告書之第16頁
    第3 點論述，及前訴訟程序所函查到院之高雄縣砂石商業同
    業公會高縣砂禎字第94055 號函、台灣區預拌混擬土工業同
    業公會94預拌業字第94283-1 號函、台灣區瀝青工業同業公
    會94台瀝會字第4825號函附86年11月至88年12月高雄縣市道
    路工程AC鋪設個案資料表等，係「足影響於判決之重要證物
    」，主張原確定判決「漏未斟酌」為由，提起再審之訴，即
    與民事訴訟法第497 條規定之再審理由要件不符，自屬無據
    。且本件為原確定判決之基礎者，係鑑定人黃景貴土木技師
    鑑定報告書附件四之二所附物價統計月報93年1 月第397 期
    136 、137 頁所載行政院主計處製作「台灣地區營造工程物
    價指數銜接表」，並非所謂之裁判，再審原告依民事訴訟法
    第498 條之規定，主張有「足影響於判決之重要證物，漏未
    斟酌」為由，提起再審之訴，亦有未當。
六、綜上所述，再審原告主張原確定判決有「適用法規顯有錯誤
    」及「足影響於判決之重要證物，漏未斟酌」之再審事由，
    均無可取。其提起本件再審之訴，顯無理由，爰不經言詞辯
    論，應予駁回。
七、據上論結，本件再審之訴顯無理由，依民事訴訟法第502 條
    第2 項、第78條，判決如主文。
中　　華　　民　　國　　96　　年　　6 　　月　　29　　日
                            民事第四庭
                              審判長法官    蔡文貴
                              法      官    黃科瑜
                              法      官    徐文祥
以上正本證明與原本無異。
如對本判決上訴，須於判決送達後20日內向本院提出上訴狀，其
未表明上訴理由者，應於上訴後20日內向本院提出上訴理由書（
均須按他造當事人之人數附繕本）。上訴實應提出委任律師或具
有律師資格之人之委任狀，並依附註條文規定辦理。
中　　華　　民　　國　　96　　年　　6 　　月　　30　　日
                              書  記  官    陳金卿
附註：
民事訴訟法第466 條之1 ：
對於第三審判決上訴，上訴人應委任律師為訴訟代理人，但上訴
人或其法定代理人具有律師資格者，不在此限。
上訴人之配偶、三親等內之血親、二親等內之姻親，或上訴人為
法人、中央或地方機關時，其所屬專任人員具有律師資格並無法
院認適當者，亦得為第三審訴訟代理人。
第1 項但書及第2 項情形，應於提起上訴或委任時釋明之。
